臺灣高等法院刑事判決　　　　　　　　　九十一年度上更(一)字第六六七號
　　上　訴　人
　　即　被　告　丙○○　女　民.
右上訴人因誣告案件，不服臺灣臺北地方法院八十八年度訴字第一七四三號，中華民
國八十八年十二月二十九日第一審判決（起訴案號：臺灣臺北地方法院檢察署八十八
年度偵字第七九六九號），提起上訴，經判決後，由最高法院發回更審，本院判決如
左：
    主    文
上訴駁回。
    事    實
一、丙○○曾於民國八十五年間，因誣告案件經本院判處有期徒刑四月在案（上訴最
    高法院中，尚未確定），竟不知戒惕，明知張振源之妻甲○○於八十八年三月十
    日上午六時三十五分許，前往其位於臺北市中山區○○○路○段六十巷二號六樓
    之六租住處之目的係為尋找與其同居該處之張振源，卻對甲○○聲稱張振源不在
    該處，因甲○○不信，丙○○乃應甲○○之要求，打開其屋內之衣櫃門二個供甲○○查看，以證明張振源並未躲藏其內，俟甲○○又要求打開第三個衣櫃門察看
    時，丙○○為避免遭甲○○查悉張振源確實在其住處，即萌生使甲○○受刑事處
    分之意圖，奪門而出，於同日上午六時四十五分許，前往臺北市政府警察局中山
    分局報案，虛構甲○○於該日上午六時三十五分許趁其開門之際，強行侵入其住
    宅，並強行取走其置於桌上之現金新臺幣（下同）一萬元等不實事項，誣告甲○○涉有刑法第三百零六條之無故侵入住宅及同法第三百二十八條第一項之強盜罪
    嫌。由該分局於八十八年三月三十一日將案件移送臺灣臺北地方法院檢察署以八
    十八年度偵字第七九六九號受理在案，嗣經檢察官查明，於八十八年十月二十一
    日對甲○○為不起訴處分確定。
二、案經甲○○訴由臺北市政府警察局中山分局移送臺灣臺北地方法院檢察署檢察官
    偵查起訴。
    理    由
一、被告丙○○經傳喚未到庭陳述，惟據其在本院前審訊問時固坦承曾向臺北市政府
    警察局中山分局申告告訴人甲○○無故侵入住宅及強盜罪嫌，然矢口否認有誣告
    犯行，辯稱：當時甲○○確實未經其許可，強行進入其住處，並取走放置在桌上
    之一萬元，其係據實申告，並非誣告云云。經查：被告確於八十八年三月十日上
    午六時四十五分許，向臺北市政府警察局中山分局報案，以甲○○於該日上午六
    時三十五分許趁其開門之際，強行侵入其住宅，並強行取走一萬元等事項，申告
    甲○○涉有刑法第三百零六條之無故侵入住宅及同法第三百二十八條第一項之強
    盜罪嫌等事實，為被告所自承，並有上開分局受理刑事案件報案三聯單及被告於
    同日上午七時二十五分之警訊筆錄附卷可憑。而該申告案件，嗣經移送臺灣臺北
    地方法院檢察署以八十八年度偵字第七九六九號處分書，以不能證明甲○○犯罪
    而為不起訴處分確定，復有該不起訴處分書在卷可稽。茲所應審認者，乃被告是
    否故意虛構事實以申告之？
（一）按「告訴人所訴事實不能證明其係屬實，在對於被訴人為不起訴處分確定者，
      固不能謂告訴人因此即應負誣告罪責，然此必以告訴人有出於誤會或懷疑被訴
      人有此事實，或對其事實張大其詞而為申告之情形，始足以當之，若告訴人以
      自己親歷被害事實，堅指被訴人有犯罪行為，指名向該管公務員告訴，經不起
      訴處分，認被訴人無此犯罪事實者，即不能謂告訴人不應負誣告罪責」，最高
      法院著有三十二年度上字第一八四號判例意旨可資參照。
（二）本件告訴人係懷疑伊配偶張振源居住被告前開住處，乃與次子乙○○同往尋找
      ，經乙○○敲門後，被告開門，並讓乙○○入內打電話，告訴人表明要找張振
      源，又因在門外發現男鞋，乃要求入內查看，經被告同意，開二只衣櫃讓告訴
      人查看，但拒不開第三只衣櫃並即離去，告訴人便與伊子尾隨離開，並未見及
      一萬元等情，業據告訴人甲○○於本院供陳「是我兒子（乙○○）先去敲門，
      鄧來開門說張不在他那，且讓我兒子進去打電話給我兒子之祖父，．．．．但
      我有看到我先生之鞋子在那，我要進去找，鄧不讓我進去，後來開了二個衣櫃
      給我看，另一個衣櫃不開給我看，後來鄧到樓下．．．．」（上訴字第二十五
      頁），「起先我想要進去看我先生是否在那裡，被告丙○○不讓我進去，跟我
      說我先生不在那裡，我就質問被告丙○○如果我先生不在裡面，為什麼我先生
      的鞋子在門口，被告丙○○就說要開衣櫃給我看，她開二個衣櫃，我說另外第
      三個也要開，他不開就跑下樓．．．．」（本院九十一年八月三十日訊問筆錄
      ）等情甚詳，核與現場目擊證人乙○○所供「我說我要找我父親，．．．．被
      告丙○○就跟我說我父親不在他那裡，可能到鄉下看我爺爺，要我進去打電話
      到我爺爺家，所以我就進去了，告訴人甲○○就到門口，看到我父親的鞋子，
      被告丙○○就說如果我們不信的話，她要開櫃子給我母親看」、「．．．．開
      到第二個櫃子就不想開了，可能我父親在第三個櫃子，所以她害怕就跑下樓說
      要報警」、「（當時你母親站在那裡？）站在鞋櫃旁邊」（見同上筆錄）等情
      相符，並經證人張振源於原審證述「．．．．後來鄧叫我小孩打電話到爺爺那
      裡，我小孩就進來，接著我老婆（甲○○）也進來，我老婆說要找我，鄧說我
      不在那裡，如果不相信可以打開衣櫃予她看，打開了第一個第二個衣櫃，沒有
      開第三個衣櫃鄧就跑下去了」（原審卷第二十一頁反面、第二十二頁正面）等
      情無異，被告亦直承曾循告訴人要求打開衣櫃供其檢視，且讓乙○○入內打電
      話云云（偵字影印卷第十六頁、原審卷第二十一頁正面），是被告縱有拒絕告
      訴人入室於前，然經告訴人質疑後而允其入內檢視衣櫃即與同意告訴人進入無
      異，則被告申告稱告訴人無故侵入其住宅一節，顯屬虛構無誤。再者，被告雖
      一再辯稱未與張振源同居，不知何以張振源竟指與其同居云云，惟查，證人張
      振源對被告住處之陳設瞭若指掌，若非與被告同居上址，如何能知之？況且，
      被告亦陳稱告訴人時常至其住處吵鬧等情，益見被告若非與告訴人之配偶間有
      親密關係，告訴人如何能得知前去找人？又何以時常前去吵鬧？是被告該部分
      辯詞，不足採信。
（三）至於被告申告告訴人強取桌上之一萬元現金部分，查證人張振源於原審證稱：
      伊於八十八年三月八日有問被告還有沒有錢，被告說只有七、八千元，伊每天
      都和被告在一起，因而知情；又事發之日在桌角有放一千餘元，告訴人離開時
      還在等語（見原審卷第二十二頁）。而被告對於該一萬元現金之來源一節，雖
      於本院訊問時辯稱係受鄰居林蘭英所託，於八十八年三月九日晚上代收得之房
      租云云，並提出八十六年十一月十九日之委託書一紙及聲請訊問證人林蘭英。
      惟查，該紙委託書並未載明係託收何時之房租，又證人林蘭英雖證稱曾託被告
      代收房租一萬元無誤，惟並未交待房客為何人，被告亦表示無法找到房客其人
      ，亦無租約可供憑核（上訴卷第三十五頁）。既未能說明房客之姓名、住所以
      供查證，亦不能證明其房客有於八十八年三月九日繳交一萬元予被告收受之事
      實，所證之詞，實難憑信。況且，被告於原審對此一萬元之來源，陳稱「我本
      來就有的，隨時都有備用錢在」（見原審卷第二十頁背面），則若果真係受託
      代收得之租金，何以於原審未曾提及？而上萬元之備用零鈔未經收置於隱密處
      ，竟不經意散置桌上，亦與常情有違，此由證人張家源於原審所供「（鄧有無
      習慣把錢放桌上？）都放零錢，那天在桌角有放一千多元．．．．」等情（原
      審卷第二十二頁反面），堪認被告於此所為指控純屬虛構。尤有進者，觀之被
      告於原審所陳「（．．．．錢是何人拿的？）我下樓打一一０，上樓後就發現
      不見了」等語（原審卷第二十一頁正面），益發相信其自始指訴「．．．．張
      女進入我家後先在桌上將我放置於桌面上之壹萬元新台幣搶走．．．．」等情
      （偵字影印卷第五頁警訊筆錄），乃係誣陷告訴人之詞。被告於本院所辯云云
      ，無非事後卸責飾詞，證人林蘭英之證詞亦係迴護之說詞，均不足採信。綜上
      所述，被告對於其親歷之事，竟虛構犯罪事實對告訴人提出申告，顯係出自誣
      告之犯意而為自明。被告有右開誣告犯行，事證業臻明確，堪以認定，應依法
      予以論科。
二、核被告所為，係犯刑法第一百六十九條第一項之誣告罪。原審審酌被告之素行及
    其犯罪之動機、目的、手段、犯罪時所受之刺激、犯罪所生之損害及其犯罪後態
    度等一切情狀，援引刑法第一百六十九條第一項，判處有期徒刑伍月，經核原審
    認事用法，並無不合，量刑亦屬適當。被告上訴意旨仍執前詞，否認犯罪，為無
    理由，應予駁回。
三、被告經合法傳喚無正當理由不到庭，爰不待其陳述逕行判決。
據上論結、應依刑事訴訟法第三百六十八條、第三百七十一條，判決如主文。
本案經檢察官吳慎志到庭執行職務。
中      華      民      國    九十一    年     十二     月     十一     日
                              臺灣高等法院刑事第十九庭
                                  審判長法  官  許  國  宏
                                        法  官  宋      祺
                                        法  官  洪  光  燦
右正本證明與原本無異。
如不服本判決應於收受送達後十日內向本院提出上訴書狀，其未敘述上訴之理由者並
得於提起上訴後十日內向本院補提理由書（均須按他造當事人之人數附繕本）。
                                        書記官  陳  玉  嬋
中      華      民      國    九十一    年     十二     月     十六     日
附錄：本案論罪科刑法條全文
刑法第一百六十九條
意圖他人受刑事或懲戒處分，向該管公務員誣告者，處七年以下有期徒刑。
意圖他人受刑事或懲戒處分，而偽造、變造證據或使用偽造變之證據者亦同。
